臺灣高等法院臺中分院民事判決　九十一年度上字第一二四號
　　　上　訴　人　丙○○
　　　上　訴　人　乙○○
　　　被 上訴 人　彰化商業銀行股份有限公司
　　　法定代理人　丁○○
　　　訴訟代理人　戊○○
　　　　　　　　　甲○○
右當事人間撤銷不動產贈與事件，上訴人對於中華民國九十一年三月十一日臺灣臺中
地方法院九十年度訴字第二八三四號第一審判決提起上訴，本院判決如左：
      主      文
上訴駁回。
第二審訴訟費用由上訴人負擔。
      事      實
甲、上訴人方面：
一、聲明：求為判決：
（一）、原判決廢棄。
（二）、右廢棄部分，被上訴人在第一審之訴駁回。
（三）、第一、二審訴訟費用由被上訴人負擔。
二、陳述：除引用原判決書之記載外，補稱：
（一）、查上訴人丙○○係為案外人源豐紡織實業股份有限公司（下稱源豐公司）向
        被上訴人借款之連帶保證人，其中有關共同簽發系爭本票部分，為新台幣（
        以下同）參仟陸佰伍拾肆萬元正，雖依法為該債務之主債務人，然該本票之
        共同發票人尚有源豐公司、王泉發、黃秀琴等人，且上訴人丙○○所有之台
        中縣清水鎮○○段下湳子小段二八三之十六號、十七號、十八號、十九號、
        二十號、二十一號、二十二號、二十三號等土地皆提供為前開源豐公司之陸
        仟捌佰零陸萬元債務設定最高限額抵押權柒仟參佰萬元以為擔保。原審判決
        不以為前開最高限額抵押權之設定，所擔保之債權為另筆上訴人銀行之貸款
        ，顯有違誤，與事實不符。上訴人之債權除有丙○○提供之多筆土地擔保外
        ，尚有連帶保證人王泉發、黃秀琴等二人，原審判決就王泉發、黃秀琴等二
        人之財產狀況，並未查明，即認定上訴人丙○○贈與予乙○○之贈與行為，
        有害及被上訴人之債權，且以所謂「有害及債權者」，乃係指債務人陷於無
        資力之狀態（即債務人之財產不足清償一切債務）之謂（最高法院四十八年
        台上字第一七五○號判例要旨參照）。固然債務人之行為，是否有損害債權
        人之權利，以行為時為準，故在該行為時，若債權尚未成立時，債權人不得
　　　　行使撤銷權（最高法院六十二年台上字第二六九○號判例要旨參照）。然觀
　　　　諸上開十二紙本票及借據，其中有五紙本票（面額分別為九十五萬元、九十
　　　　五萬元、九十萬元、一百八十一萬元、一百九十四萬元），即共計六百五十
　　　　五萬元之債權係成立於民國（以下同）八十九年十二月七日如附表所示不動
　　　　產所有權移轉登記之後，尚有陸仟壹佰伍拾壹萬元之債權成立以本件贈與行
　　　　為完成之前，推定上訴人之財產無法清償債務。顯未斟酌八十三年八月二十
　　　　九日所設定之本件最高限額柒仟參佰萬元之扺押權土地之價值及案外人王泉
　　　　發、黃秀琴之財產，其判決自有違誤。
（二）、次查，本件被上訴人主張源豐公司因案外人華隆紡織公司未依約交付購買之
        紗支方造成源豐公司退票之事由，與本件債務無關。系爭債務源豐公司正常
　　　　繳息直至九十年五月間，系爭不動產贈與登記完成係於八十九年十一月八日
　　　　，被上訴人於九十年一月九日仍以債務人為友宇有限公司，同意設定本金最
　　　　高限額參佰萬元抵押權。上訴人丙○○先清償積欠其他銀行之貸款後，方贈
　　　　與予乙○○，並與被上訴人合意設定前開最高限額抵押權，足證被上訴人就
　　　　上訴人丙○○清償舊貸款及贈與予乙○○之行為，被上訴人皆事先知情，且
　　　　系爭不動產尚有被上訴人設定之最高限額抵押權，故上訴人間之贈與行為並
　　　　未損害被上訴人銀行之債權，被上訴人主張撤銷系爭贈與行為，顯有違背誠
　　　　信原則，應屬昭明。
（三）、又查，上訴人雖為源豐公司之連帶保證人，惟被上訴人依法應證明上訴人間
        之贈與行為有害及其債權，原審僅向財政部台灣省中區國稅局沙鹿稽徵所函
        取上訴人丙○○之歸戶財產查詢清單，並未就連帶債務人王泉發、黃秀琴等
        二人之財產及債務人源豐公司之財產詳加調查（源豐公司尚有其他機器等資
        產）。且系爭本票部份上訴人丙○○之債務為三千六百五十四萬元，系爭贈
        與行為成立後發生之源豐公司債務為六百五十五萬元，被上訴人全部債權額
        為六千八百零六萬元，故贈與行為成立時，全部債權額僅六千一百五十一萬
        元（包括本票債權三千六百五十四萬元部分）。上訴人丙○○雖曾於原審審
        理筆錄中，自承財產價值不足六千九百五十四萬元（參原審卷宗第一三五頁
        ），然主債務人源豐公司之財產部份，被上訴人亦未主張其不足清償其債務
        ，其財產價值為何，自不得僅以上訴人自承其財產價值不足六千九百五十四
        萬元，即認定上訴人之行為有損及被上訴人之債權，況贈與行為成立時，被
        上訴人之債權額僅為六千一百五十一萬元，上訴人丙○○之財產，源豐公司
        之財產究否不足六千一百五十一萬元，不無爭議，被上訴人未舉證證明贈與
        行為成立時前開債務人之財產不足清償其六千一百五十一萬元之債權，其訴
        即無理由。
乙、被上訴人方面：
一、聲明：求為判決：
（一）、上訴駁回。
（二）、第二審訴訟費用由上訴人負擔。
二、陳述：除引用原判決書之記載外，補稱：
（一）、查上訴人丙○○係案外人源豐公司向被上訴人借款之連帶保證人，就共同簽
        發本票部分之參仟陸佰伍拾肆萬元，依法為主債務人，而就借據部分之參仟
        參佰萬元，則與主債務人即案外人源豐公司負連帶責任。所謂連帶保證，係
        指保證人與主債務人負同一債務，對於債權人各負全部給付之責任而言，此
        就民法第二百七十二條第一項規定連帶債務之文義參照即可明瞭。
（二）、次查案外人源豐公司至今仍積欠被上訴人本金陸仟捌佰零陸萬元，而上訴人
        丙○○乃案外人源豐公司之連帶保證人，依法應負連帶清償責任（已經台中
        地院九十年度重訴字第一Ο七三號判決確定），全部債務人所提供擔保物之
        公告現值共計貳仟柒佰伍拾壹萬柒仟伍佰元，依目前市場行情亦屬有行無市
        ，若由法院拍賣則價格更低，且在此房地產景氣低迷時期亦將無人應買，難
        以拍出；而上訴人丙○○在此之際將不動產無償贈與上訴人乙○○之後，已
        明顯無清償上開債務之能力，其行為有害及債權者，債權人自得聲請法院撤
        銷之，並聲請命受益人回復原狀。
（三）、又查上訴人乙○○（所有權人）提供其所有之房地為設定義務人，為債務人
        友宇有限公司，設定本金最高限額參佰萬元抵押權，此係另一事件與本案無
        關，因案外人友宇有限公司另向被上訴人銀行借款，亦已逾期未償還，經被
        上訴人銀行起訴求償，已經台中地院九十年度重訴字第一Ο三六號判決確定
        權。
      理      由
一、被上訴人起訴主張：上訴人丙○○乃訴外人源豐公司向被上訴人借貸六千九百五
    十四萬元之連帶保證人，而訴外人源豐公司至今仍積欠被上訴人六千八百零六萬
    元；又上訴人丙○○於八十九年十一月八日將系爭土地及建物以贈與之方式移轉
    與上訴人乙○○，並於同年十二月七日辦妥所有權移轉登記。由於上訴人丙○○
    乃訴外人源豐公司之連帶保證人，依法應與訴外人源豐公司負連帶清償系爭債務
    之責任，惟上訴人丙○○竟於八十九年十二月七日將如附表所示之系爭房地以贈
    與為由移轉與上訴人乙○○，而此時正逢訴外人源豐公司之支票大量退票之時，
    故上訴人丙○○將系爭房地贈與於上訴人乙○○之行為顯然詐害被上訴人對上訴
    人丙○○之債權，爰依民法第二百四十四條第一、四項之規定請求撤銷上訴人二
    人間之贈與行為及物權行為，並請求塗銷系爭房地之所有權移轉登記。上訴人則
    以：上訴人丙○○將系爭房地贈與並移轉登記與上訴人乙○○之行為乃單純之贈
    與並繳交贈與稅，完全合法；又由上訴人丙○○擔任連帶保證人之訴外人源豐公
    司積欠被上訴人之債務部分，因訴外人源豐公司一直有正常繳納利息至九十年五
　　月為止，上訴人二人於八十九年十一月間之贈與行為並未詐害被上訴人之債權；
　　況且訴外人源豐公司大量退票之部分乃源豐公司與訴外人華隆公司間之貨款給付
　　問題，訴外人源豐公司雖於八十九年十一月底有退票，但並未影響訴外人源豐公
　　司向被上訴人繳交系爭借貸之每月利息。又被上訴人就上訴人丙○○清償舊貸款
　　及贈與予乙○○之行為，被上訴人皆事先知情，且系爭不動產尚有被上訴人設定
　　之最高限額抵押權，故上訴人間之贈與行為並未損害被上訴人銀行之債權，被上
　　訴人主張撤銷系爭贈與行為，顯有違背誠信原則。且贈與行為成立時，被上訴人
　　之債權額僅為六千一百五十一萬元，上訴人丙○○之財產，源豐公司之財產究否
　　不足六千一百五十一萬元，不無爭議，被上訴人未舉證證明贈與行為成立時前開
　　債務人之財產不足清償其六千一百五十一萬元之債權，其訴即無理由，資為抗辯
　　。
二、查被上訴人主張如原判決附表所示之系爭房地原為上訴人丙○○所有，上訴人丙
    ○○於八十九年十一月八日將系爭房地無償贈與予上訴人乙○○，並於八十九年
    十二月七日辦妥所有權移轉登記；又訴外人源豐公司截至目前為止共積欠被上訴
    人六千八百零六萬元，而上訴人丙○○即為該筆借款之連帶保證人；以及訴外人
    源豐公司所簽發之支票自八十九年十一月底至十二月間大量退票等情，業據被上
    訴人提出本票影本十二紙、借據影本乙紙、授信約定書影本三份、土地暨建物登
    記簿謄本共六份、退票理由單影本六份為證，並為上訴人二人所不爭執，堪可信
    為真實。
三、按票據為嚴正之文義證據，是以縱以發票之形式，而實為保證（即隱存性保證）
    ，然依票據法第五條第一項「在票據上簽名者，依票上所載文義負責」之規定，
    則保證人應負發票人之責。次按，保證債務之所謂連帶，係指保證人與主債務人
    負同一債務，對於債權人各負全部給付之責任者而言，此就民法第二百七十二條
    第一項規定連帶債務之文義參照觀之甚明。故連帶保證與普通保證不同，縱使無
    民法第七百四十六條所揭之情形，亦不得主張同法第七百四十五條關於檢索抗辯
    之權利（最高法院四十五年台上字第一四二六號判例要旨參照）。參諸，卷附之
    本票十二紙，上訴人丙○○係共同發票人，另上訴人丙○○亦於借據內之「連帶
    保證人」欄人簽名。況依卷附之授信約定書（上訴人丙○○部分）所載，上訴人
    丙○○亦與債權人即被上訴人約定放棄民法第七百四十五條之先訴抗辯權（約定
    書第十一條第一款）。是依上說明，上訴人丙○○既就本票部分之三千六百五十
    四萬元為主債務人，而就借據部分之三千三百萬元，則與主債務人即訴外人源豐
    公司負連帶責任。是被上訴人為上訴人丙○○之債權人，該債權之額度為六千八
    百零六萬元乙情，已堪認定。
四、次按，按債務人所為之無償行為有害及債權者，債權人得聲請法院撤銷之。債權
    人依第一項或第二項之規定聲請撤銷時，並得聲請命受益人或轉得人回復原狀。
    但轉得人於轉得時不知有撤銷原因者，不在此限。民法第二百四十四條第一項、
    第四項，分別定有明文。而所稱「有害及債權者」，乃係指債務人陷於無資力之
    狀態（即債務人之財產不足清償一切債務）之謂（最高法院四十八年台上字第一
    七五○號判例要旨參照）。固然債務人之行為，是否有損害債權人之權利，以行
    為時為準，故在該行為時，若債權尚未成立時，債權人不得行使撤銷權（最高法
　　院六十二年台上字第二六九○號判例要旨參照）。然觀諸上開十二紙本票及借據
　　，其中僅有五紙本票（面額分別為九十五萬元、九十五萬元、九十萬元、一百八
　　十一萬元、一百九十四萬元），即共計六百五十五萬元之債權係成立於八十九年
　　十二月七日如原判決附表所示不動產所權移轉登記之後。此即尚有六千一百五十
　　一萬之債權，係成立於上開不動產所權移轉登記完成日期之前。次查，經原審依
　　職權向財政部台灣省中區國稅局沙鹿稽徵所函取上訴人丙○○之歸戶財產查詢清
　　單，互核其相關不動產內容與被上訴人提出之相關土地登記簿謄本以觀，可知該
　　清單內大部分之土地，已於八十九年十二月七日前即以設定高額抵押權予被上訴
　　人銀行（另筆債務）及訴外人新昕維纖維股份有限公司（分別為七千三百萬元及
　　四千八百萬元），且經原審提示與上訴人丙○○觀覽，上訴人丙○○亦自陳總財
　　產不足六千九百五十四萬元。且目前市場行情低迷，若由法院拍賣則價格更低，
　　且在此房地產景氣低迷時期亦難以拍出。足認上訴人丙○○將如原判決附表所示
　　之不動產無償贈予其子即上訴人乙○○之後，其已明顯無清償上開債務六千一百
　　五十一萬元之能力。是上訴人丙○○贈與如原判決附表所示之不動產予上訴人乙
　　○○之債權行為，及移轉所有權之物權行為，顯已有害及被上訴人之債權，要堪
　　認定。此由訴外人源豐公司所簽發之支票自八十九年十一月底至十二月間大量退
　　票乙情，益證此情。上訴人二人雖抗辯贈與行為已繳交贈與稅，完全合法云云，
　　然是否繳交增值稅與有否害及債權並無關係；上訴人另抗辯稱訴外人源豐公司本
　　件之貸款九十年五月前繳息均屬正常乙情，亦難以此即認上訴人丙○○上開贈予
　　之行為未損害被上訴人之債權。再者，連帶債務人對於債權人應各負全部給付之
　　責，是在債務未受清償前，連帶債務人中之一人所為之詐害行為，債權人自得對
　　之依民法第二百四十四條第一項、第二項之規定撤銷之，至於其他連帶債務人有
　　資力與否，在所不問（最高法院八十八年台上字第一三０二號判決參照）。是故
　　，上訴人丙○○所為之行為如有詐害被上訴人，即無再審酌其他連帶債務人是否
　　尚有資力之情事，是上訴人二人上開所辯，均無理由。從而，被上訴人本於民法
　　第二百四十四條第一項之規定，請求撤銷上訴人二人間就如原判決附表所示之不
　　動產之債權及物權行為，於法有據，為有理由，原審爰為上訴人敗訴之判決，並
　　無不合，上訴意旨指摘原判決不當，求予廢棄改判，沒有理由，應予駁回。
據上論結：本件上訴為無理由，依民事訴訟法第四百四十九條第一項、第七十八條、
第八十五條第一項前段，判決如主文。
中　　　華　　　民　　　國　　九十一　　年　　　八　　　月　　　六　　　日
~B1民事第三庭審判長法　官　曾謀貴
~B2　　　　　　　　法　官　饒鴻鵬
~B3　　　　　　　　法　官　蔡王金全
右為正本係照原本作成。
如對本判決上訴，須於收受判決送達後二十日內向本院提出上訴書狀，其未表明上訴
理由者，應於提出上訴後二十日內向本院提出上訴理由書（須按他造人數附具繕本）
，並繳納送達用雙掛號郵票拾份（每份參拾肆元）。
上訴時應提出委任律師或具有律師資格之人之委任狀；委任有律師資格者，另應附具
律師及格證書及釋明委任人與受任人有民事訴訟法第四百六十六條之一第一項但書或
第二項（詳附註）所定關係之釋明文書影本。
~B 　 　　　　　　書記官　林振甫
中　　　華　　　民　　　國　　九十一　　年　　　八　　　月　　　六　　　日
附註：
民事訴訟法第四百六十六條之一（第一項、第二項）
對於第二審判決上訴，上訴人應委任律師為訴訟代理人。但上訴人或其法定代理人具
有律師資格者，不在此限。
上訴人之配偶、三親等內之血親、二親等內之姻親，或上訴人為法人、中央或地方機
關時，其所屬專任人員具有律師資格並經法院認為適當者，亦得為第三審訴訟代理人
。
                                                                        Ｂ
